【裁判字號】    99,台上,960
【裁判日期】    990211
【裁判案由】    違反證券交易法等罪
【裁判全文】
最高法院刑事判決              九十九年度台上字第九六０號
上  訴  人  甲○○
選任辯護人  林石猛律師
            蘇吉雄律師
            陳雅娟律師
上  訴  人  乙○○
選任辯護人  邱基峻律師
            張宗琦律師
            蘇吉雄律師
上  訴  人  丙○○
上列上訴人等因違反證券交易法等罪案件，不服台灣高等法院高
雄分院中華民國九十六年九月十三日第二審判決（九十六年度金
上訴字第四號，起訴案號：台灣高雄地方法院檢察署九十三年度
偵字第一六三七六號），提起上訴，本院判決如下：
    主  文
原判決關於甲○○、乙○○及丙○○部分撤銷，發回台灣高等法
院高雄分院。
    理  由
本件原判決撤銷第一審關於上訴人甲○○對有價證券之行情之重
要事項為虛偽之記載而散佈於眾部分及上訴人丙○○部分之科刑
判決，改判依修正前刑法牽連犯之規定，仍論處甲○○對有價證
券之行情之重要事項為虛偽之記載而散佈於眾罪刑，並依中華民
國九十六年罪犯減刑條例之規定予以減刑（處有期徒刑一年六月
，減為有期徒刑九月）；另論處丙○○共同商業負責人，明知為
不實之事項，而填製會計憑證罪刑，並依上揭減刑條例之規定予
以減刑（處有期徒刑六月，減為有期徒刑三月，如易科罰金以銀
元三百元即新台幣〈下同〉九百元折算一日）。又維持第一審論
處甲○○及上訴人乙○○共同犯偽造有價證券罪刑（甲○○處有
期徒刑三年二月；乙○○處有期徒刑二年，緩刑五年；並均為相
關從刑之宣告）。固均非無見。
惟查：（一）刑法第二百零一條第一項之偽造有價證券罪，以無
製作權之人冒用他人名義製作有價證券為構成要件，如行為人對
於該有價證券本有製作之權，縱令違背程序或不應製作而製作，
仍與無製作權之人冒用他人名義製作有別，該行為除合於其他犯
罪構成要件，應依各該規定處罰外，尚難論以偽造有價證券罪名
。又法人雖有獨立之人格，但係由法人之代表人，代表法人為事
實上及法律上之行為，其效果直接及於法人，倘無代表法人權限
之人，以法人之代表人自居，逕以法人名義製作有價證券，固得
成立偽造有價證券罪；惟有代表法人權限之人，代表法人製作有
價證券時，乃有權製作，縱令違背內部程序或不應製作而製作，
致損及法人之利益時，除合於背信、侵占等要件，應依各該法條
處罰外，尚不發生偽造有價證券問題。而前揭情形，與當事人之
一方，委任他方製作一定內容之有價證券，倘他方逾越授權範圍
，製作與授權內容不符之有價證券者（例如簽發超過授權範圍或
一定金額之支票或本票），應負偽造有價證券罪責，兩者迥然有
別。本件原判決認定甲○○係榮睿生物科技股份有限公司（下稱
榮睿公司）之董事長，乙○○為甲○○之妻，亦係該公司管理部
協理。甲○○、乙○○明知榮睿公司依財政部發布之「公開發行
公司資金貸與及背書保證處理準則」第十一、十二條規定，公開
發行公司擬為他人提供保證者，應依該準則訂定「背書保證作業
程序」，經董事會決議通過後，送各監察人並提報股東會同意，
方得對外提供保證，竟共同意圖為自己之不法利益及偽造有價證
券之犯意聯絡，未經董事會決議通過，即推由乙○○，逾越其保
管使用榮睿公司大小章之權限，逕以榮睿公司大小章蓋於取款條
及簽發票號：EB0000000 號、金額三千萬元、發票日：九十一年
八月十九日之本票（下稱系爭本票）一紙，並在本票背面蓋印甲
○○之章表示以甲○○名義背書之意後，交由華南銀行東苓分行
作為其個人信用貸款之擔保，行使偽造之有價證券而為違背任務
之行為等情（見原判決第二、三頁）；理由則說明本件係甲○○
個人信用貸款，其既已知貸款銀行所要求之擔保條件包括提供榮
睿公司簽發之三千萬元本票，縱其於上開申辦貸款之時間人在國
外，亦會授意乙○○配合華南銀行之貸款作業程序，簽發系爭本
票提供予華南銀行供擔保，以順利取得華南銀行核撥之貸款等語
（見原判決第九頁）。惟前述「公開發行公司資金貸與及背書保
證處理準則」係財政部於九十一年十二月十八日所發布施行，而
原判決認定甲○○向銀行申辦貸款之日期為九十一年六月二十八
日；甲○○及乙○○所簽發系爭本票之發票日為九十一年八月十
九日；如果均屬無誤，則甲○○及乙○○於行為時，「公開發行
公司資金貸與及背書保證處理準則」既尚未發布施行，如何可能
如原判決事實所認定：「甲○○及乙○○明知依財政部發布之『
公開發行公司資金貸與及背書保證處理準則』第十一、十二條規
定，公開發行公司擬為他人提供保證者，應依該準則訂定『背書
保證作業程序』，經董事會決議通過後，送各監察人並提報股東
會同意，方得對外提供保證」？究竟乙○○係於何時簽發系爭本
票？簽發時有無經甲○○之授權？甲○○是否有權簽發系爭本票
？其簽發有無逾越公司授權範圍？甲○○及乙○○究係無代表法
人權限之人，以法人之代表人自居，逕以法人名義簽發系爭本票
，或係有代表法人權限之人，於代表法人簽發本票時，逾越公司
授權範圍？抑或僅係違背內部程序、不應製作而製作？參照首揭
說明，即攸關其應成立之罪名，而與彼等之利益有重大關係，基
於甲○○及乙○○利益之維護，即有究明之必要。乃原審未予調
查明白，逕以彼等簽發系爭本票未依「公開發行公司資金貸與及
背書保證處理準則」第十一、十二條規定，經董事會決議通過後
，送各監察人並提報股東會同意，即論以偽造有價證券罪，自嫌
速斷。（二）修正前刑法第五十五條後段規定「犯一罪而其方法
或結果之行為犯他罪名者，從一重處斷」，學說上稱為牽連犯，
必其方法行為與目的行為間，或原因行為與結果行為間，具有不
可分離或直接而密切之關係，始足當之。亦即必須以犯一罪之方
法行為犯他罪，或以犯一罪之結果行為犯他罪，方有牽連關係可
言。若所犯數罪間，僅有偶然之方法或結果之機會關係者，尚不
得謂為牽連犯。故牽連犯的數行為間，有無方法與目的或原因與
結果行為之牽連關係存在，應參酌行為時客觀之事實以為決定，
亦即在客觀上認其方法或結果行為，與犯罪之目的行為，有不可
分離之直接密切關係，始克成立，不以行為人主觀之意思為準。
原判決理由敘明：「甲○○、乙○○意圖為自己之利益，明知以
榮睿公司簽發票據為他人保證，須經公司董事會決議同意方得為
之，竟未得榮睿公司董事會之同意，即推由乙○○逕自簽發榮睿
公司之本票，用以擔保甲○○於九十一年六月二十八日向華南銀
行東苓分行申辦三千萬元之個人信用貸款，嗣甲○○未依約清償
該筆貸款剩餘本金，華南銀行東苓分行提示上開本票未獲兌現，
遂將榮睿公司在華南銀行東苓分行帳戶內之存款，用以抵銷甲○
○個人上開之借款本息及違約金，致生損害於榮睿公司……。甲
○○、乙○○所犯上開背信、偽造有價證券等罪具有牽連犯之關
係，應依修正前刑法第五十五條牽連犯之規定，應從一重之偽造
有價證券罪處斷」（見原判決第十四、十五頁）。惟倘甲○○、
乙○○違反規定或逾越授權範圍簽發系爭本票，其偽造有價證券
並行使之行為即屬背信行為之一部分，能否謂所犯背信罪，在犯
罪之方法上或其犯罪之結果上，與其等所犯偽造有價證券罪間有
不可分離之直接密切關係，而得論以牽連犯，尚非無疑。原判決
未於事實內明白認定，亦未敘明其憑以認定之證據及理由，本院
尚無從為判斷其適用法律正當與否之依據。（三）刑事訴訟法第
一百五十九條第一項規定：被告以外之人於審判外之言詞或書面
陳述，除法律有規定者外，不得作為證據。從而有罪判決書如以
被告以外之人於審判外之言詞或書面陳述，資為認定犯罪事實之
基礎時，自應先說明其如何具有證據能力之理由，始為適法。本
件原判決採納證人王福來於法務部調查局之供述資為認定甲○○
及乙○○犯罪之部分依據（見原判決第七、九頁），雖非無所本
，但稽之原審筆錄，乙○○之辯護人否認王福來上開陳述具有證
據能力（見原審卷第二○九至二一○頁），乃原審未於判決內說
明該供述證據如何具有證據能力之理由，即遽採為認定甲○○及
乙○○犯偽造有價證券罪事實之基礎，揆之前開說明，亦非適法
。（四）當事人聲請調查之證據未予調查，又未認其無調查之必
要，以裁定駁回或於判決理由內予以說明，其踐行之訴訟程序，
即難謂適法。而當事人聲請調查之證據若與待證事實有重要關係
，就案情確有調查之必要，復無刑事訴訟法第一百六十三條之二
第二項之情形，原審未加調查，亦有應於審判期日調查之證據而
未予調查之違法。丙○○於原審以言詞聲請傳喚證人李阿貴，以
證明所申領之發票係李阿貴所領取，本案與其無關（見原審卷第
八二頁）；甲○○則於原審以言詞及書狀聲請傳喚證人林秀樺，
以證明其無偽造有價證券之犯行（見原審卷第二一九、二三二頁
）。上開證據方法，就丙○○、甲○○有無偽造有價證券或虛偽
製作會計憑證之待證事實，均有重要關係，客觀上實難謂無調查
之必要。原審未予調查，復未說明究竟如何無為調查必要之理由
，遽行審結，不唯其踐行之訴訟程序於法有違，亦同有調查未盡
之可議。又甲○○於原審另以書狀聲請傳喚證人林美麗，以證明
其無對有價證券之行情之重要事項為虛偽之記載而散佈於眾之犯
意（見原審卷第二七八頁），原審未予調查，復未認其無調查之
必要，以裁定駁回或於判決理由內予以說明，其此部分踐行之訴
訟程序，亦難謂適法。上訴意旨指摘原判決關於上訴人等部分不
當，尚非全無理由，而第三審法院應以第二審判決所確認之事實
為判決基礎，原審上述之違背法令，影響於事實之確定，本院無
可據以為裁判。應認原判決關於上訴人等部分仍有撤銷發回更審
之原因。至原判決不另為無罪之諭知部分（原判決理由貳之六）
及甲○○、乙○○背信部分，基於審判不可分之原則，均併發回
。又依刑事訴訟法第二十八條規定，每一被告選任辯護人，不得
逾三人。本件乙○○先已選任邱基峻、張宗琦律師二人為辯護人
，繼又選任蘇吉雄、陳雅娟律師為辯護人，顯不符上開限制規定
，應認其最後之選任（陳雅娟律師部分）不生辯護之效力，均附
此敘明。
據上論結，應依刑事訴訟法第三百九十七條、第四百零一條，判
決如主文。
中    華    民    國  九十九  年    二    月   十一   日
                      最高法院刑事第二庭
                          審判長法官  莊  登  照
                                法官  陳  世  淙
                                法官  徐  昌  錦
                                法官  許  錦  印
                                法官  葉  麗  霞
本件正本證明與原本無異
                                      書  記  官
中    華    民    國  九十九  年    二    月  二十四  日
                                                      Ｅ

司法院資訊處製作；財團法人民間司法改革基金會備份。
